【裁判字號】    98,訴,16
【裁判日期】    980223
【裁判案由】    確認派下權不存在
【裁判全文】
臺灣彰化地方法院民事判決  98年度訴字第16號
原      告  丙○○
原      告  甲○○
前列二人共同
訴訟代理人  丁○○
被      告  乙○○
訴訟代理人  涂芳田律師
複 代理 人  戊○○
上列當事人間請求確認派下權不存在事件，本院於民國98年2月9
日言詞辯論終結，茲判決如下：
    主  文
原告之訴駁回。
訴訟費用由原告負擔。
    事實及理由
一、原告起訴主張：
    按祭祀公業係以祭祀祖先為目的而設立，祭祀公業之派下權
    ，即派下對於其所屬祭祀公業之權利義務關係，是對派下員
    身分之疑義，得為確認之訴之訴訟標的，有最高法院72台上
    字第1796號判決要旨可資參照。次按最高法院4上字第929號
    判例暨22年陵字第895號解釋例，民間祭祀公業係宗祧繼承
    之遺制，螟蛉子之繼承是不包括祭祀公業祭產之繼承權。末
    按我國現行民法規定養子女（含螟蛉子及義子）亦有繼承權
    ，惟須符合以養親無子，立嗣為收養之螟蛉子之條件。查民
    政機關發給之「派下全員名冊」並無確定私權之法律效力，
    依據彰化縣北斗鎮公所核發之黃海祭祀公業派下員系統表及
    日據時代戶籍謄本記載，被告乙○○之祖父黃進登於大正（
    即民國）9年4月25日為派下員黃乞食收養為螟蛉子，當時黃
    乞食收養黃進登時已有子嗣黃萬福，是以黃進登對於養父黃
    乞食之遺產並無繼承權，更遑論派下權，故派下員黃進登以
    下之繼承人養女黃粉（招贅）及長男乙○○並無派下員之資
    格可言。並聲明：(一)、請求確認被告乙○○就「祭祀公業黃
    海」之派下權不存在。(二)、訴訟費用由被告負擔。
二、被告則以：
(一)、按依卷附內政部致台灣省政府民政廳67.12.13台內地字8110
    2號函略謂：「如無子，以立嗣為目的而收養異性男子為螟
    蛉子者，依照本部65年4月12日台內戶字第679978號函釋其
    應繼分，與婚生子女同，雖其養親於立嗣後生育子女，而該
    嗣子女之應繼分，依照本部60、8、30台內地字第433363號
    函釋，仍與婚生子女同」以觀，螟蛉子與婚生子同，被上訴
    人係「螟蛉子」 (見卷附日據時期戶籍謄本之記載)，自有
    派下權，不因冠黃姓而受影響。（參照最高法院69年度台上
    字第374號判決）。又日據時期戶籍登記簿記載吳首係「婿
    養子緣組入戶」，其意當為入贅吳家，並經吳齊政收為養子
    之意，是為當時法令習慣所允許。查日據時期之戶籍登記簿
    記載吳首（生父為秦清）於明治32年（即民前13年）1月4日
    因「婿養子緣組入戶」於吳齊之戶籍，按日據時期所謂「婿
    養子緣組」係指男子被養親收養為養子之同時，與養親之女
    結婚而為夫妻之制度，是原判決認定吳首為吳齊之養子，及
    依「業主權相續登記申請書」之記載認定吳金柱為吳首之繼
    承人，進而認定被上訴人就吳永美祭祀公業有派下權存在，
    上訴人請求確認其不存在為無理由，於法洵無違誤。（參照
    最高法院71台上字第5057號判決）。
(二)、次按「游阿荖在日據時期戶籍謄本上雖有為游簡氏環之過房
    子之記載，依台灣習慣，如過房於他，目的在祭祀而不在出
    嗣者，即係所謂一子雙祧，不喪失其對本生房遺產繼承權，
    就游簡氏環亦屬同姓；台灣光復後游阿荖之戶籍上並無接續
    被收養之記載，必有所依據」（參照最高法院71台上字第
    2654 號判決）。再者，民國97年7月1日施行之「祭祀公業
    條例」第4條第1項規定：「本條例施行前已存在之祭祀公業
    ，其派下員依規定約定之。無規約或規約未規定者，派下員
    為設立人及其男系子孫（含養子）」。依上開意旨，螟蛉子
    、過房子、婿養子均有派下權。且「祭祀公業條例」更明文
    規定，本條例施行前已存在之祭祀公業如無規約約定，則派
    下員為設立人及其男系子孫（含養子）。「祭祀公業黃海」
    既在日據時期已存在，而被告乙○○之祖父黃進登為派下員
    黃乞食之養子，被告乙○○自屬派下員無誤。並聲明：(1)、
    原告之訴駁回。(2)、訴訟費用由原告負擔。
三、兩造不爭執事項：
(一)、原告甲○○業經本院97年度訴字第187號及台灣高等法院台
    中分院97年度上字第326號判決確認其就祭祀公業黃海之派
    下權不存在確定。另原告丙○○已於97年9月9日對祭祀公業
    黃海提起確認其對祭祀公業黃海之派下權存在之訴，現於本
    院審理中。
(二)、被告乙○○之祖父黃進登係於日據時代大正9年4月25日被黃
    乞食收養為螟蛉子。
四、法院之判斷：
    本件首應審究者亦為兩造所爭執者厥為原告提起本件訴訟有
    無即受確認判決之法律上利益？茲敘述如下：
(一)、按確認法律關係之訴，非原告有即受確認判決之法律上利益
    者，不得提起之，民事訴訟法第247條第1項前段定有明文。
    復按所謂即受確認判決之法律上利益，係指因法律關係之存
    否不明確，致原告在私法上之地位有受侵害之危險，而此項
    危險得以對被告之確認判決除去之者而言；若縱經法院判決
    確認，亦不能除去其不安之狀態者，即難認為有受確認判決
    之法律上利益，此亦有最高法院29年度上字第473號判例、8
    6年度台上字第3050號判決要旨可資參照。申言之，如該法
    律關係存否之不明確，不致使原告之權利或其他法律上地位
    有不安之危險，或此項不安之危險，無從以確認判決除去，
    即屬欠缺「即受確認判決之法律上利益」。
(二)、經查祭祀公業派下權，非僅係身分權，並為財產權之一種，
    係公業派下員對公業享有之綜合權利。本件原告甲○○並非
    祭祀公業黃海之派下員，業經本院97年度訴字第187號判決
    及台灣高等法院台中分院97年度上字第326號判決確定在案
    ，此為兩造所不否認，堪認屬實。是原告甲○○提起本件確
    認被告乙○○派下權不存在之消極確認之訴，本應以原告甲○○有派下權存在為前提，始有其權益將受被告乙○○有無
    派下權存在而受影響之法律上利益，若原告甲○○已確定並
    無派下權，則被告乙○○有無派下權存在雖不明確，亦不致
    使原告甲○○之權利或其他法律上地位有不安之危險，揆諸
    前揭說明，難認其提起本件訴訟有即受確認判決之法律上利
    益。
(三)、另原告丙○○並非祭祀公業黃海之派下員，有該祭祀公業派
    下全員變動繼承系統表乙紙在卷可稽，雖原告丙○○已於97
    年9月9日對祭祀公業黃海提起確認其對祭祀公業黃海之派下
    權存在之訴，現於本院審理中，已據原告丙○○陳明在卷（
    見本院98年2月9日言詞辯論筆錄），惟查原告丙○○究竟是
    否為祭祀公業黃海之派下員，迄今仍未經該判決確認，則被
    告乙○○有無派下權存在雖不明確，亦不致使原告丙○○之
    權利或其他法律上地位有不安之危險；況原告丙○○是否為
    祭祀公業黃海之派下員，此種法律上不安之危險，亦不能因
    本件獲有勝訴判決而得確認其為祭祀公業黃海之派下員，是
    亦不能因此除去其私權或其他法律上地位不安之危險，則本
    件原告丙○○在其派下員身分未明之前，即逕以祭祀公業黃
    海派下員之身分，提起本件訴訟，實難謂有何即受確認判決
    之法律上利益。
(四)、綜上所述，本件原告丙○○、甲○○起訴請求確認被告乙○○就祭祀公業黃海之派下權不存在，因欠缺即受確認判決之
    法律上利益而不具備權利保護之要件，其訴即無理由，應予
    駁回。
五、本件判決之基礎已臻明確，兩造其餘之攻擊防禦方法及舉證
    ，經核與判決無影響，毋庸一一論述，併此敘明。
六、據上論結，本件原告之訴為無理由，依民事訴訟法第78條、
    第85條第1項前段，判決如主文。
中    華    民    國    98    年    2     月    23    日
                  民事第一庭    法  官  康弼周
以上正本係照原本作成。
如對判決上訴，應於判決送達後20日內向本院提出上訴狀。
中    華    民    國    98    年    2     月    23    日
                                書記官  林文斌


司法院資訊處製作；財團法人民間司法改革基金會備份。
